【裁判字號】    92,訴,4044
【裁判日期】    921126
【裁判案由】    有關營建事務
【裁判全文】
臺北高等行政法院裁定                            九十二年度訴字第四○四四號
    原      告  甲○○
    訴訟代理人  丙○○
                乙○○
    被      告  交通部公路總局
    代  表  人  陳晉源（局長）住同右
右當事人間因有關營建事務事件，原告不服交通部中華民國九十二年六月二十七日交
訴字第０九二００四０三四六號訴願決定，提起行政訴訟，本院裁定如左：
    主  文
原告之訴駁回。
訴訟費用由原告負擔。
    理  由
一、按行政訴訟法第四條第一項規定：「人民因中央或地方機關之違法行政處分，認
    為損害其權利或法律上之利益，經依訴願法提起訴願而不服其決定者，得向高等
    行政法院提起撤銷訴訟。」而此所謂行政處分，依訴願法第三條第一項規定係指
    中央或地方機關就公法上具體事件所為之決定或其他公權力措施而對外直接發生
    法律效果之單方行政行為而言。至行政機關所為單純事實之述或理由之說明，
    既不因該項述或說明而生何法律上之效果者，自非行政處分，人民即不得對之
    提起訴願，改制前行政法院四十四年判字第十八號、六十二年裁字第四十一號著
    有判例。次按「原告之訴，有左列各款情形之一者，行政法院應以裁定駁回之。
    但其情形可以補正者，審判長應定期間先命補正：十、起訴不合程式或不備其他
    要件者。」行政訴訟法第一百零七條第一項第十款亦定有明文。
二、緣原告於民國（下同）九十一年十二月二十六日向內政部營建署陽明山國家公園
    管理處申請於台北縣金山鄉○○○段三重橋小段（下稱系爭地段）二七五之五號
    土地上搭建簡易棚架，經內政部營建署陽明山國家公園管理處於九十二年一月十
    日以營陽企字第０九一００一０八六三號函否准其申請，原告不服，於九十二年
    一月二十八日經由內政部營建署陽明山國家公園管理處向內政部提起訴願（另案
    ）。其間內政部營建署陽明山國家公園管理處以原告未經申請許可於特別景觀區
    內（系爭地段二七五之五、二七五之八號土地）興建棚架，違反國家公園法第十
    六條規定，依同法第二十五條之規定，於九十二年二月十三日以營陽企字第０九
    一００一０七一九號函檢附營陽違字第四八０六號罰鍰案件處分書（下稱罰鍰處
    分）科處原告新台幣（下同）三仟元，並命原告應於九十二年三月十二日前，自
    行拆除、回復原狀，逾期未改正將依同法第二十七條規定續處。又以系爭土地二
    七五之八號屬被告管理，併將副本抄送被告所屬第一區養護工程處景美工務段，
    請其就原告之土地使用，有無違反相關法令，依權責認定卓處。被告（第一區養
    護工程處景美工務段）乃於九十二年二月二十四日以一工景字第０九二０００一
    一九七號函請原告依內政部營建署陽明山國家公園管理處所為罰鍰處分內指定改
    正事項完成改正。嗣原告復於九十二年三月十、十二日分別向內政部營建署陽明
    山國家公園管理處及被告（第一區養護工程處景美工務段）陳情，被告所屬第一
    區養護工程處景美工務段為暸解現地狀況，遂於九十二年三月十九日以一工景字
    第０九二０００一九四二號函請各權責單位派員於現場勘定。並於九十二年三月
    三十一日以一工景字第０九二００六一三二四號函檢送現場會勘記錄兼覆原告陳
    情事項。內政部營建署陽明山國家公園管理處則於九十二年四月七日以營陽企字
    第０九二０００一五三一號函覆原告其系爭處分並無違誤。原告對被告所屬第一
    區養護工程處景美工務段九十二年三月三十一日一工景字第０九二００六一三二
    四號函及內政部營建署陽明山國家公園管理處九十二年四月七日營陽企字第０九
    二０００一五三一號函不服，向行政院提起訴願，行政院以被告所屬第一區養護
    工程處景美工務段九十二年三月三十一日一工景字第０九二００六一三二四號函
    部分之訴願，非屬其管轄，移請交通部辦理，經交通部以該函示內容應屬單純之
    理由說明，不生任何之法律上效果，非屬訴願法所稱之行政處分，作成訴願不受
    理之決定。原告不服該決定，遂向本院提起本件行政訴訟，除請求撤銷被告（第
    一區養護工程處景美工務段）九十二年三月三十一日一工景字第０九二００六一
    三二四號函暨上開訴願決定外，另請求撤銷被告（第一區養護工程處景美工務段
    ）九十二年二月二十四日一工景字第０九二０００一一九七號函（此部分原告未
    提起訴願）。
三、經查：
  (一)被告（第一區養護工程處景美工務段）九十二年二月二十四日一工景字第０九二
    ０００一一九七號函部分：
    原告前因未經申請許可於特別景觀區內（系爭土地二七五之五、二七五之八）興
    建棚架，經內政部營建署陽明山國家公園管理處以違反國家公園法第十六條規定
    ，依同法第二十五條之規定，於九十二年二月十三日以營陽企字第０九一００一
    ０七一九號函檢附營陽違字第四八０六號罰鍰案件處分書（即罰鍰處分）科處原
    告三仟元，並命原告應於九十二年三月十二日前，自行拆除、回復原狀，逾期未
    改正將依同法第二十七條規定續處。又以系爭土地二七五之八號屬被告管理，併
    將副本抄送被告（第一區養護工程處景美工務段），請其就原告之土地使用，有
    無違反相關法令，依權責認定卓處。經被告所屬第一區養護工程處景美工務段作
    成上開函文略以：「主旨：為台端擅於本局經管金山鄉○○○段三重橋小段二七
    五之五、二七五之八號土地搭建棚架乙案，請儘速於規定期限內，依『內政部營
    建署陽明山國家公園管理處罰鍰案件處分書』內指定改正事項完成改正，逾期則
    依相關規定續處，請  查照。說明：一、依內政部營建署陽明山國家公園管理處
    2.13.營陽企字第０九一００一０七一九號函辦理；內政部營建署陽明山國家公
    園管理處違反國家公園法罰鍰案件處分書─營陽違字第四八０六號計達。」等語
    ，正本送達原告。核該函文之內容，並無論證新事實或新法律關係，僅重申本案
    仍依內政部營建署陽明山國家公園管理處之罰鍰處分所指示之改正事項辦理，為
    單純之事實述及觀念通知，並不發生具體法律效果，顯非行政處分，依首揭說
    明，原告自不得對之提起行政救濟。原告對之提起行政訴訟，請求撤銷該函文，
    即非合法，且原告並未就此公函提起訴願，其逕行提起本件撤銷訴訟，於程序亦
    有未合，應予駁回。
  (二)被告（第一區養護工程處景美工務段）九十二年三月三十一日一工景字第０九二
    ００六一三二四號函部分：
    原告另於九十二年三月十二向被告所屬第一區養護工程處景美工務段陳情，被告
    所屬第一區養護工程處景美工務段為暸解現地狀況，遂於九十二年三月十九日以
    一工景字第０九二０００一九四二號函請各權責單位派員於九十二年三月二十七
    日上午十時三十分至金山鄉○○村○○地段現場勘定。並於九十二年三月三十一
    日以一工景字第０九二００六一三二四號函覆原告略以：「主旨：檢送  甲○○
    君未經核准，逕於陽明山國家公園園區內搭建棚架，現場會勘記錄乙份兼覆甲○
    ○君陳情書。請  查照。說明：一、有關蔡君陳情事宜，業經本局會同相關單位
    會勘結果，該棚架確有使用國有公路局管理之金山鄉○○○段三重橋小段二七五
    之八號土地，此部分請陳情人配合內政部營建署陽明山國家公園管理處之處分規
    定辦理。二、另陳情台二甲線截彎取直乙節，該路段屬國家公園特別景觀區○○
    ○○路規劃路基有效寬度為l2 M，所涉路段左側為山壁又位處山區○○段且適逢
    彎道位置，基於公路路基安全及目前交通量著眼，實未有如陳述『．．．路段之
    規劃，存在嚴重工程規劃瑕疵』之情事。三、囿於本路線約自里程6K起即進入陽
    明山國家公園範疇內，故除必要交通闢路外，以維持原景地貌為宜，陳情截彎取
    直乙案，留待日後之規劃參考用。」等語，核該函文內容，僅被告將現場會勘之
    調查情形及處理結果通知原告，除重申仍依內政部營建署陽明山國家公園管理處
    之罰鍰處分內容辦理外，另就原告質疑路段之規劃，存在嚴重工程規劃瑕庛乙節
    ，予以說明答覆，為單純之事實述及理由說明，並不因此發生具體法律效果，
    自非行政處分，依首揭說明，原告自不得對之提起行政救濟。訴願決定以上開函
    覆非屬行政處分，不予受理，即無不合。原告復對之提起行政訴訟，亦非合法，
    應予駁回。
四、綜上所述，前開二函文，均非屬行政處分，前一函文且未經訴願程序，訴願決定
    機關就後一函文即被告所屬第一區養護工程處景美工務段九十二年三月三十一日
    一工景字第０九二００六一三二四號函部分，決定不予受理，亦無不合。原告復
    提起本件行政訴訟請求撤銷前開二函文及上開訴願決定，自非合法，應予駁回。
五、依行政訴訟法第一百零七條第一項第十款、第一百零四條、民事訴訟法第九十五
    條、第七十八條，裁定如主文。
中    華    民    國    九十二      年      十一      月    二十六      日
                                  臺北高等行政法院  第三庭
                                            審判長  法  官  姜素娥
                                                    法  官  陳國成
                                                    法  官  林文舟
右為正本係照原本作成。
如不服本裁定，應於送達後十日內向本院提出抗告狀（須按他造人數附繕本）。
中    華    民    國    九十二      年      十一      月    二十七      日
                                                    書記官  余淑芬


司法院資訊處製作；財團法人民間司法改革基金會備份。
